臺灣苗栗地方法院民事判決　九十年度苗簡字第一五九號
　　原　　　告　丙○○
　　被　　　告　甲○○
　　　　　　　　乙○○
右當事人間請求拆屋還地事件，本院判決如左：
    主    文
被告甲○○應將坐落苗栗縣苗栗市○○段二一地號土地內如附圖所示著藍色、編號Ａ
部分，面積零點零零零貳公頃土地、及著粉紅色、編號Ｂ部分，面積零點零零壹貳公
頃土地、及著綠色、編號Ｃ部分，面積零點零零壹公頃土地、及著黃色、編號Ｄ部分
，面積零點零零零伍公頃土地上之地上物拆除；被告乙○○應將坐落上開地號土地內
如附圖所示紅色、編號Ｅ部分，面積零點零零零伍公頃土地上之地上物拆除，並均將
土地交還原告。
訴訟費用由被告乙○○負擔三十四分之五，餘由被告甲○○負擔。
本判決第一項於原告以新臺幣壹萬捌仟元為被告供擔保後得假執行。
　事實及理由
一、原告之聲明：除擔保金額外如主文所示。
二、事實摘要：
    原告主張坐落於苗栗縣嘉盛段二一地號土地為其共有，詎被告甲○○無正當權源
    竟在系爭地號土地內，占用如附圖所示著藍色、編號Ａ部分，面積０點０００二
    公頃土地、及著粉紅色、編號Ｂ部分，面積０點００一二公頃土地、及著綠色、
    編號Ｃ部分，面積０點００一公頃土地、及著黃色、編號Ｄ部分，面積０點００
    ０五公頃土地上之地上物拆除；被告乙○○則占用上開地號土地內如附圖所示紅
    色、編號Ｅ部分，面積０點０００五公頃土地（以下簡稱：系爭土地）以搭蓋建
    物及木造倉庫。嗣經原告催請被告將前開占用之土地上之建物及地上物除去，並
    將前開占用之土地返還原告，惟被告均不置理。為此，爰依物上請求權訴請被告
    拆除地上物交還系爭土地，並願供擔保請准宣告假執行等情。被告則以：伊並不
    知祖先遺留之房屋、及木造房屋，有占用原告所有之系爭地號土地之情事，又按
    原告於民國六十五年間即已知伊祖先建築房屋之事，且縱然伊建築房屋時，原告
    不知情，惟伊建築房屋迄今已二十餘年，原告亦應已知悉伊建築房屋之事，況原
    告嗣因土地分割後土地重測已知悉伊越界建築之事，原告知其地上物越界建築，
    而不即提出異議，依民法第七百九十六條規定，原告亦不得請求拆除被告前揭建
    築物等語置辯，而求為判決駁回原告之訴及假執行之聲請。
三、法院之判斷：
    （一）原告主張於坐落苗栗縣苗栗市○○段二一地號土地為其所有之事實，業據
          提出土地登記謄本一份為憑，應可信為真實。又查原告主張被告占有系爭
          土地，並於其上搭建樓房及木造倉庫之事實，復經本院會同苗栗縣苗栗地
          政事務所測量員勘測現場屬實，此亦有苗栗縣苗栗地政事務所土地複丈成
          果圖及本院現場勘驗筆錄、現場附圖在卷可稽，況被告於本院勘驗現場時
          亦自認系爭土地上之木造倉庫、及樓房係其祖先所建，且係被告使用，應
          可認原告前揭主張為真實。至被告抗辯稱系爭土地，係經測量後始興建，
          並不知有占用原告所有之系爭土地之情事云云，然查被告建築如附圖所示
          樓房及木造倉庫，確有占用原告所有之系爭土地，其占有面積為被告胡集
          全占用如附圖所示著藍色、編號Ａ部分，面積０點０００二公頃土地、及
          著粉紅色、編號Ｂ部分，面積０點００一二公頃土地、及著綠色、編號Ｃ
          部分，面積０點００一公頃土地、及著黃色、編號Ｄ部分，面積０點００
          ０五公頃土地；被告乙○○占用如附圖所示紅色、編號Ｅ部分，面積０點
          ０００五公頃土地，此有苗栗縣苗栗地政事務所九十一年五月十四日九一
          南地所二字第三０六０號函及所附之土地複丈成果圖在卷可憑，足證被告
          建築之前開木造倉庫屋及樓房，確有越界使用原告所有如附圖所示之系爭
          土地堪以認定。況占有為事實，倘占有人無正當權源而占用他人所有土地
          。即應依前開規定負返還義務，此與其占有是否出於惡意無涉，故被告辯
          稱不知有占用原告所有之系爭土地等情事，縱係屬實，亦不得執為抗辯。
          換言之，被告占有系爭土地既無正當合法之權源即屬無權占有，其構成無
          權占有，並不因其無占有之惡意而受影響，揆之前情，原告本於所有權之
          作用請求被告返還如附圖所示之系爭土地，自屬正當，被告前揭抗辯經測
          量後始知興建房屋有占用原告土地，之前並不知有占用原告所有系爭土地
          之情事，為無理由，並不足取。
    （二）次按土地所有人建築房屋逾越疆界者，鄰地所有人如知其越界而不即提出
          異議，不得請求移去或變更建築物，民法第七百九十六條前段固亦定有明
          文。惟揆諸前開規定，係指鄰地所有人於土地被越界建築當時明知而不即
          時反對，不得於事後請求拆除建築物而言（最高法院八十一年台上字第九
          三八號判決參照）。亦即鄰地所有人於被越界建築當時，事實上已知悉越
          界建築，始有前開規定之適用。換言之，縱鄰地所有人雖知其建築，但不
          知其越界者，亦無前開規定之適用。而係指鄰地所有人於土地被越界建築
          當時明知而不即時反對，不得於事後請求拆除建築物而言。且按主張鄰地
          所有人知其越界而不即提出異議者，應就此項事實負舉證之責任（最高法
          院四十五年台上字第九三一號判例參照），惟查，被告甲○○於系爭地號
          內如附圖所示著藍色、編號Ａ部分，面積０點０００二公頃土地、及著粉
          紅色、編號Ｂ部分，面積０點００一二公頃土地、及著綠色、編號Ｃ部分
          ，面積０點００一公頃土地之地上建物係於二十年前所建造一節，固為原
          告所不爭執。然查被告甲○○亦自認建築房屋時，並非故意越界，係嗣後
          經測量後方知有越界之情事，顯然被告建築房屋時，兩造均不知有越界建
          築之情事。揆諸前揭說明，原告縱於六十五年間即知悉被告甲○○建築房
          屋之事，亦無前開民法第七百九十六條前段相鄰關係之越界建築規定之適
          用。蓋前開規定之適用，必係被告甲○○建築房屋時，原告即已知悉被告
          甲○○係越界建築，且不即提出異議，否則即無前開規定之適用。據此，
          原告縱然嗣後於土地重測時知悉被告甲○○越界建築之情事，參照前揭說
          明，自亦無前開民法第七百九十六條前段相鄰關係之越界建築規定之適用
          。綜上，被告建築房屋時，原告既不知有越界建築之情事，則本件即無民
          法第七百九十六條前段相鄰關係之越界建築規定之適用甚明。被告甲○○
          以本件係屬相鄰關係之越界建築一節置辯，即無可採。況本件被告甲○○
          迄未對原告知其越界而不即提出異議之事實，舉證以實其說，自難認其前
          揭主張為可採。
    （三）末按民法第七百九十六條所定鄰地所有人之忍受義務，係為土地所有人所
          建房屋之整體，有一部分逾越疆界，若予拆除，勢將損及全部建築物之經
          濟價值而設。倘土地所有人於所建房屋整體之外，越界加建房屋，則鄰地
          所有人請求拆除，原無礙於所建房屋之整體，即無該條規定之適用（最高
          法院六十七年台上字第八００號判例參照）。換言之，所謂越界建築，其
          建築物必為房屋，苟屬非房屋構成部分之牆垣、豬欄、狗舍或屋外之簡陋
          廚廁，尚不能謂有該條之適用（最高法院五十九年台上字第一七九九號判
          例參照）。經查，被告甲○○上開占用系爭土地如附圖所示著黃色、編號
          Ｄ部分，面積０點０００五公頃土地及被告乙○○占用如附圖所示紅色、
          編號Ｅ部分，面積０點０００五公頃土地興建之木造房屋，係被告甲○○
          樓房外之獨立建築物，並非被告甲○○所興建房屋整體之一部分，此業經
          本院履勘現場無訛，復有本院九十一年四月二十六日勘驗筆錄在卷可稽。
          原告以被告無權占有系爭土地，請求拆除地上物返還土地，依上開說明，
          自無民法第七百九十六條規定適用之餘地，被告上揭以原告即鄰地所有人
          知悉被告越界建屋而不提出異議，不得請求被告移去或變更建物抗辯乙節
          ，委無足取。綜上事證，被告前揭抗辯，既均無理由，被告對系爭土地即
          未有合法占有權源，是原告之主張應屬實在，從而，原告依民法第七百六
          十七條物上請求權訴請被告將系爭土地上之地上物予以拆除並交還原告，
          為有理由，應予准許。
四、本件原告陳明願供擔保聲請宣告假執行，經核尚無不合，爰酌定相當之擔保金額
    ，併予於准許。
五、據上論結：本件原告之訴為有理由，並依民事訴訟法第四百三十六條第二項、第
    七十八條、第三百九十條第二項，判決如主文。
中　　　華　　　民　　　國　　九十一　　年　　　七　　　月　　　四　　　日
　　　　　　　      　　　　　臺灣苗栗地方法院苗栗簡易庭
~B法　　　官　林靜雯
右為正本係照原本作成。
如對本判決上訴，須於判決送達後廿日內向本院提出上訴狀。
~B法院書記官　張茹茵
中　　　華　　　民　　　國　　九十一　　年　　　七　　　月　　　四　　　日
